臺灣臺中地方法院民事判決　　　　　　　 96年度家訴字第9號
原　　　　告　丁○○
　　　　　　　乙○○
　　　　　　　丙○○
上列三人共同　常照倫律師
訴訟代理人
複代理人　　　黃琪雅律師
　　　　　　　張繼準律師
被　　　　告　己○○　　住臺中縣大甲鎮○○路117號
　　　　　　　寅○○　　住臺北縣汐止市○○街20巷5號
　　　　　　　辰○○　　住臺北縣汐止市○○街20巷8號
　　　　　　　辛○○　　住臺中縣神岡鄉○○○街51號
　　　　　　　庚○○　　住桃園縣八德市○○路○段770巷31號
　　　　　　　卯○○　　住臺中縣大甲鎮○○路30號之1
　　　　　　　丑○○　　住臺中縣沙鹿鎮○○街38巷16號
　　　　　　　甲○○○　住臺中縣龍井鄉○○路○段75巷15之5
　　　　　　　子○○　　住臺中縣沙鹿鎮○○路117之5號
　　　　　　　壬○○　　住臺中市○區○○○路367號6樓之7
　　　　　　　　　　　　　　　　　16號
　　　　　　　癸○○　　住臺中縣龍井鄉○○村○○街130號
上列十一人共同
訴訟代理人　　戊○○　　住臺中縣沙鹿鎮○○街79號
上列當事人間請求分割共有物事件，本院於民國九十六年八月二
十二日言詞辯論終結，判決如下：
    主      文
被繼承人鄭黃貴所遺坐落臺中縣大甲鎮○○段七０地號、地目建
、面積六五０平方公尺、權利範圍十五分之一土地，被告己○○
、寅○○、辰○○、辛○○、庚○○、卯○○按應繼分各七分之
一；被告丑○○、甲○○○、子○○、壬○○、癸○○按應繼分
各三十五分之一（被告丑○○、甲○○○、子○○、壬○○、癸○○係繼承鄭朝龍自被繼承人鄭黃貴繼承之應繼分七分之一部分
），辦理繼承登記。
兩造共有坐落臺中縣大甲鎮○○段七０地號、地目建、面積六五
０平方公尺土地准予合併分割。分割方法為如附圖三，即附圖三
所示編號Ａ部分，面積六０七平方公尺，分配予原告丁○○、乙○○、丙○○按應有部分各十五分之七、三十分之七、三十分之
七比例保持共有；附圖三所示編號Ｂ部分，面積四三平方公尺分
配予被告己○○、寅○○、辰○○、辛○○、庚○○、卯○○按
應有部分各七分之一及被告丑○○、甲○○○、子○○、壬○○
、癸○○按應有部分各三十五分之一比例保持共有。
訴訟費用由兩造按應有部分比例負擔。
    事實及理由
一、被告己○○、寅○○、辰○○、辛○○、庚○○、卯○○、
    丑○○、甲○○○、子○○、壬○○、癸○○經合法通知，
    無正當理由，均未於最後言詞辯論期日到場，核無民事訴訟
    法第三百八十六條各款所列情形，爰依原告之聲請，由其一
    造辯論而為判決。
二、原告主張：
（一）坐落於臺中縣大甲鎮○○段七０地號土地、地目建、面積
      六五０平方公尺，權利範圍全部（下稱系爭七０地號土地
      ），原係原告丁○○、乙○○、丙○○與被繼承人鄭黃貴
      所共有，權利範圍各為十五分之七、三十分之七、三十分
      之七、十五分之一。惟被繼承人鄭黃貴不幸於民國七十六
      年二月五日死亡，其繼承人有子女即鄭朝龍與被告己○○
      、寅○○、辰○○、辛○○、庚○○、卯○○，應繼分各
      為七分之一，嗣鄭朝龍又於九十一年六月十二日死亡，關
      於鄭朝龍之應繼分，自應由子女即被告丑○○、甲○○○
      、子○○、壬○○、癸○○（鄭朝龍之其他子女鄭旭堂、
      鄭素珍、鄭政忠均已歿而無繼承人）再轉繼承，應繼分各
      為三十五分之一。然被告己○○、寅○○、辰○○、辛○○、庚○○、卯○○、丑○○、甲○○○、子○○、壬○○、癸○○就被繼承人鄭黃貴所有之系爭七０地號土地之
      應有部分尚未辦理繼承及再轉繼承登記，原告於本件分割
      共有物訴訟提起同時併訴請被告等十一人應就被繼承人鄭
      黃貴所有系爭七０地號土地之應有部分辦理繼承及再轉繼
      承登記。
（二）兩造就系爭七０地號土地並未訂有不分割之契約，亦未約
      定不分割之期限，且無因物之使用目的不能分割之情形。
      但因系爭七０地號土地原屬袋地，無論以何種方式分割，
      兩造所分得之土地與公路間均無聯絡，然系爭七０地號土
      地為南北走向之建地，且緊鄰之同地段七一、七二、七三
      地號土地為原告三人所有（其中七二地號土地為原告丁○○一人所有），原告認兩造就系爭七０地號土地應依下列
      分式分割，即被告等人分得如附圖一所示編號Ｂ部分，原
      告則分得如附圖一所示編號Ａ部分，如此可使兩造各自分
      得之土地仍得為完整之利用，並發揮土地之最大經濟效用
      ，以符合兩造之利益。倘採被告所提之分割方案，則被告
      等人所分得之土地則較鄰近七一地號土地，將原告所得之
      系爭七０地號土地與七一地號土地分隔，勢必破壞原告所
      有之七０、七一、七二、七三地號土地地形之完整，嚴重
      損害原告土地利用之權利、經濟效益與價值。至被告陳稱
      欲利用分得之土地搭蓋鐵皮屋出租供放置農具之用云云，
      因被告等人除系爭七０地號土地所應分得部分之土地外，
      於四周並無其他土地，且被告所得分配之土地面積合計為
      四三平方公尺，僅佔系爭七０地號土地約百分之六範圍，
      且被告人數眾多，顯無法為有效土地利用。況被告若確實
      欲就所分得之土地出租供放置農具之用，則被告所應分得
      之面積位置更應以原告所主張如附圖一所示編號Ｂ部分為
      妥等語。並聲明：（一）如主文第一項所示。（二）坐落
      於臺中縣大甲鎮○○段七０地號土地准予分割。分割方法
      為：如附圖一，即附圖一所示編號甲部分面積六０七平方
      公尺分配予原告丁○○、乙○○、丙○○按應有部分各十
      五分之七、三十分之七、三十分之七比例保持分別共有；
      附圖一所示編號乙部分面積四三平方公尺分配予被告己○○、寅○○、辰○○、辛○○、庚○○、卯○○按應有部
      分各七分之一及被告丑○○、甲○○○、子○○、壬○○
      、癸○○按應有部分各三十五分之一比例保持分別共有。
三、被告均未於最後言詞辯論期日到庭，據其等之前到場陳述則
    以：關於系爭七０地號土地被告所應分得部分，被告希望原
    告可以相當之價值買受。倘原告未能依被告希望之價格買受
    ，被告等人同意就所應分得部分按比例保持分別共有。但被
    告認系爭七０號土地如按原告所提之分割方案分割，則被告
    等人所分得之土地為一條田埂，形同廢地，無利用價值。被
    告另提出分割分案如附圖二，即附圖二所示編號Ａ部分，分
    配予原告丁○○、乙○○、丙○○各按原應有部分比例保持
    分別共有；附圖二所示編號Ｂ部分，分配予被告己○○、寅
    ○○、辰○○、辛○○、庚○○、卯○○按應有部分各七分
    之一及被告丑○○、甲○○○、子○○、壬○○、癸○○按
    應有部分各三十五分之一比例保持分別共有，如此被告可就
    分得之土地搭蓋鐵皮屋出租予鄰地放置農具之用。原告固稱
    鄰近系爭七０地號土地之七一、七二、七三地號土地為原告
    所有，然該三筆土地與本案分割共有物土地無涉，且被告所
    提之分割方案僅係讓系爭七０地號土地之畸零角落切齊，可
    使系爭七０地號土地成為方正形狀，並不損害原告之使用權
    利，亦可保障被告之利益等語置辯。
四、得心證之理由：
（一）按共有物如無因物之使用目的不能分割或契約訂有不分割
      之期限者，各共有人，得隨時請求分割共有物；共有物之
      分割方法，不能協議決定者，法院得因任何共有人之聲請
      ，命以原物分配於各共有人或變賣共有物以價金分配於各
      共有人之方式分配，以原物為分配時，如共有人中，有不
      能按其應有部分受分配者，得以金錢補償之；繼承人有數
      人時，在分割遺產前，各繼承人對於遺產全部為公同共有
      ；除法律另有規定或契約另有訂定者外，繼承人得隨時請
      求分割遺產，民法第八百二十三條、第八百二十四條、第
      一千一百五十一條、第一千一百六十四條分別定有明文。
      分割共有物（公同共有之遺產）既對物之權利有所變動，
      即屬處分行為之一種，凡因繼承於登記前已取得不動產物
      權者，其取得雖受法律之保護，不以其未經繼承登記而否
      認其權利，但繼承人如欲分割其因繼承而取得公同共有之
      遺產，因屬於處分行為，依民法第七百五十九條條規定，
      自非先經繼承登記，不得為之，且為訴訟經濟計，當事人
      以一訴請求辦理繼承登記後再為分割，並無不可，有最高
      法院六十八年度第十三次民事庭會議、七十年度第二次民
      事庭會議決議、六十九年臺上字第一０一二號判例可資參
      照。土地（不動產）權利之繼承登記，得由任何繼承人為
      全體繼承人聲請之；繼承人為二人以上，部分繼承人因故
      不能會同其他繼承人共同申請繼承登記時，得由其中一人
      或數人為全體繼承人之利益，就被繼承人之土地，申請為
      公同共有之登記，其經繼承人全體同意者，得申請為分別
      共有之登記，固分別為土地第七十三條第一項中段、土地
      登記規則第一百二十條第一項所明定，惟上開土地法規所
      稱之繼承登記，應限於同一繼承事件之繼承人始有適用之
      餘地，換言之，若非同一繼承事件（例如：某一繼承事實
      發生後另生再轉繼承之情形，就該再轉繼承之繼承登記）
      ，非該繼承事件之繼承人，自無從代之逕行辦理繼承登記
      ，則參照最高法院前揭判例、決議意旨，非同一繼承事件
      之當事人，一訴請求辦理繼承登記後再為分割，應無不合
      （臺灣高等法院暨所屬法院九十二年度法律談會民事類提
      案第三三號研討結果參照）。
（二）原告主張系爭七０地號土地原係原告丁○○、乙○○、丙○○與被繼承人鄭黃貴所共有，權利範圍各為十五分之七
      、三十分之七、三十分之七、十五分之一。被繼承人鄭黃
      貴於七十六年二月五日死亡，其繼承人有子女即鄭朝龍與
      被告己○○、寅○○、辰○○、辛○○、庚○○、卯○○
      ，應繼分各為七分之一。鄭朝龍於九十一年六月十二日死
      亡，關於鄭朝龍之應繼分部分，由子女即被告丑○○、甲○○○、子○○、壬○○、癸○○（鄭朝龍之其他子女鄭
      旭堂、鄭素珍、鄭政忠均已歿）再轉繼承，應繼分各為三
      十五分之一。惟被告鄭己○○、寅○○、辰○○、辛○○
      、庚○○、卯○○就繼承鄭黃貴部分尚未辦理繼承登記；
      被告丑○○、甲○○○、子○○、壬○○、癸○○則就再
      轉繼承鄭朝龍繼承鄭黃貴部分亦尚未辦理再轉繼承登記，
      且系爭七０地號土地既無不能分割之情形，兩造就之亦無
      不分割之特約，復就分割方法未能達成協議等情，業據提
      出土地登記簿謄本四份及戶籍謄本十四份二紙、地籍圖謄
      本一紙及分割方案圖一紙（均影本）為證，且經本院依職
      權利用法務部戶役連結作業系統查詢戶籍資料一紙在卷。
      被告雖均未於最後言詞辯論期日到場，但其等於之前言詞
      辯論期日到庭時，均對上開事實不爭執。衡之上開事證與
      說明，則原告依共有物分割請求權，求為判決鄭黃貴之繼
      承人即被告己○○、寅○○、辰○○、辛○○、庚○○、
      卯○○與再轉繼承人即被告丑○○、甲○○○、子○○、
      壬○○、癸○○辦理繼承及再轉繼承登記，並請求將系爭
      七０地號土地判決分割等主張，於法並無不合，應予准許
      。
（三）次按分割共有物係以消滅共有關係為目的，故法院於裁判
      分割共有土地時，除因該土地內部分土地之使用目的不能
      分割（如共同使用之道路）或部分共有人明示仍願維持共
      有關係等情形外，應將土地分配與各共有人單獨所有，不
      得創設新的共有關係，最高法院九十一年度臺上字第一七
      九五號判決意旨可資參照。查，本件兩造均表示同意採取
      「原告丁○○、乙○○、宗禧等三人按應有部分比例保持
      分別共有；被告己○○、寅○○、辰○○、辛○○、庚○○、卯○○、丑○○、甲○○○、子○○、壬○○、癸○○等十一人按應有部分比例保持分別共有」之方式分割，
      依上開說明，自應尊重兩造之意願，於分割後按各自之應
      有部分比例繼續保持共有關係。
（四）又按法院裁判分割共有物，須斟酌各共有人之利害關係、
      使用情形、共有物之性質及價值、經濟效用、符合公平經
      濟原則，其分割方法始得謂適當，最高法院九十一年度臺
      上字第八０五號判決要旨可資參照。查，
    1.系爭七０地號土地上無任何建物，只有林木，四周均未臨
      路，而鄰近系爭七０地號土地之六九、七一、七二、七三
      地號等土地，其中七一及七三地號為原告丁○○、乙○○
      、丙○○等三人共有；七二地號為原告丁○○所有；六九
      地號則均非兩造所有等情，業經本院於九十六年六月七日
      囑託臺中縣大甲地政事務所派員至現場履勘屬實，製有勘
      驗筆錄及土地複丈成果圖在卷可稽，復為兩造所不爭執。
      顯見系爭七０地號土地目前與鄰近之道路均無適當之聯絡
      以供通行。
    2.原告固均主張就系爭七０地號土地，被告等十一人分得如
      附圖一所示編號乙部分，原告等三人則分得如附圖一所示
      編號甲部分，如此可使兩造各自分得之土地仍得為完整之
      利用，並發揮土地之最大經濟效用云云。被告方面則不同
      意上開分割方案，並陳稱原告方面所提之分割方案，被告
      等十一人所分得之土地為一條田埂，形同廢地，無利用價
      值，渠等認就系爭七０地號土地，其分割分案應如附圖二
      ，即附圖二所示編號Ａ部分，分配予原告等三人按比例保
      持分別共有；附圖二所示編號Ｂ部分，分配予被告等十一
      人按比例保持分別共有云云。經本院審酌前開勘驗測量之
      結果，就系爭七０地號土地，被告等十一人所可分得之土
      地，其面積依臺中縣大甲地政事務所之土地複丈成果圖所
      示為四三平方公尺，確實僅佔系爭七０地號土地面積約百
      分之六，是倘採原告等三人主張之上開分割方案，則被告
      等十一人所可分得之面積形狀為「東西向過於狹窄，南北
      向則過於細長」，屬一狹長型之土地，客觀上實不利於土
      地利用之經濟效益；反之，倘採被告等十一人所主張之分
      割方案，則被告等十一人所分得之土地位置鄰近七一地號
      ，但如前述，七一地號為原告丁○○、乙○○、丙○○等
      三人共有，如此恐不利於原告三人合併使用系爭七０地號
      與七一地號土地，況被告等就其主張之分割方案並未繳交
      相關費用，致地政機關無從就其主張之分割方案為測繪。
      據此，本院認基於便利原告等三人得有效合併使用系爭七
      ０地號土地與鄰近之七一地號土地，並可使被告等十一人
      所分得系爭七０地號土地之面積形狀不致過於狹長，且得
      與道路距離較近，兩造就系爭七０地號土地之分割方案應
      如附圖三所示較妥。
（五）綜上所述，原告三人本於共有物分割請求權，求為判決合
      併分割系爭土地，為有理由。經本院審酌系爭土地之使用
      、目前現狀、通路狀況並兼顧共有人利益原則，認本件分
      割共有物，宜採附圖三所示方案分割，即附圖三所示編號
      Ａ部分，面積六０七平方公尺，分配予原告丁○○、乙○○、丙○○按應有部分各十五分之七、三十分之七、三十
      分之七比例保持分別共有；附圖三所示編號Ｂ部分，面積
      四三平方公尺，分配予被告己○○、寅○○、辰○○、辛○○、庚○○、卯○○按應有部分各七分之一及被告丑○○、甲○○○、子○○、壬○○、癸○○按應有部分各三
      十五分之一比例保持分別共有，最為公平適當。
四、末按分割共有物事件，本質上並無訟爭性，兩造本可互換地
    位，由任一共有人起訴請求分割，均無不可；本件原告之請
    求雖有理由，但如由被告負擔全部費用，顯有失公平，是本
    院酌量兩造之情形，認訴訟費用宜由當事人各依應有部分比
    例分擔，併此敘明。
五、據上論結：本件原告之訴為有理由，依民事訴訟法第七十八
    條、第八十條之一、第八十五條第一項但書，判決如主文。
中　　華　　民　　國　　96　　年　　9 　　月　　5 　　日
                  家事法庭    法　官　簡賢坤
以上正本係照原本作成
如對本判決上訴，須於判決送達後二十日內向本院提出上訴狀
中　　華　　民　　國　　96　　年　　9 　　月　　5 　　日
                              書記官　林錦源
